【裁判字號】    94,簡,887
【裁判日期】    950123
【裁判案由】    營利事業所得稅
【裁判全文】
臺北高等行政法院簡易判決
                                     94年度簡字第00887號
原      告  藍慧容即富揚糧食.
被      告  財政部臺北市國稅局
代  表  人  張盛和(局長)
上列當事人間因營利事業所得稅事件，原告不服財政部中華民國
94年8月26日台財訴字第09400355370號訴願決定，提起行政訴訟
。本院判決如下：
    主  文
原告之訴駁回。
訴訟費用由原告負擔。
    事  實
壹、事實概要：
  一原告辦理民國（下同）91年度營利事業所得稅結算申報後，
    被告機關在查核時，發現其有短漏報所得額新臺幣（下同）
    6,615,507元之違章事實存在，乃為以下之補稅及裁罰處分
    ：
    (一)補徵所得稅款239,431元。
    (二)依所漏稅額處罰鍰191,500元。
  二原告不服上開核定中有關罰鍰部分之規制性決定，主張：「
    應從輕或減半處罰」等情而申請復查。但復查結果未獲變更
    ，原告提起訴願亦遭訴願駁回，因此提起本件行政訴訟。
貳、兩造聲明：
  一原告聲明：
    求為判決撤銷原處分（復查決定）及訴願決定。
  二被告聲明：
    求為判決駁回原告之訴。
參、兩造之爭點：
  一原告主張之理由：
    原告帳務是委由林垂孜幫忙處理，故其並無犯錯故意，而林
    垂孜亦願意出庭作證，請法院手下留情，其也很辛苦無奈。
  二被告主張之理由：
    (一)按「納稅義務人應於每年5月1日起至5月31日止，填具結
      算申報書，向該管稽徵機關，申報其上一年度內構成綜合
      所得總額或營利事業收入總額之項目及數額，以及有關減
      免、扣除之事實，並應依其全年應納稅額減除暫繳稅額及
      尚未抵繳之扣繳稅額，計算其應納之結算稅額，於申報前
      自行繳納。」、「納稅義務人已依本法規定辦理結算申報
      ，但對依本法規定應申報課稅之所得額有漏報或短報情事
      者，處以所漏稅額兩倍以下之罰鍰。」分別為所得稅法第
      71條第1項及第110條第1項所明定。
    (二)本件原告辦理91度營利事業所得稅結算申報，虛列營業成
      本6,601,908元、保險費11,459元、其他費用1,581元，及
      短漏報利息收入559元，合計漏報所得額6,615,507元，致
      短漏報所得稅額239,431元，違反所得稅法第71條第1項規
      定，案經被告查獲，除補徵原告91年度營利事業所得稅23
      9,431元，並依首揭所得稅法第110條第1項規定，處罰鍰
      191,500元。原告對被告核定系爭短漏所得額，並未申請
      復查而告確定，僅對罰鍰部分不服，復查主張係因辦理91
      度營利事業所得稅結算申報時，書寫錯誤，請從輕或減半
      處罰云云，申經復查結果，以原告漏報所得屬實，有相關
      資料可稽，並經原告承諾在案，駁回其復查之申請。原告
      復訴稱漏報係因受其委託之林垂孜會計師疏誤所致，原告
      並無過失等由循序提起訴願，案經財政部訴願決定以原告
      91年度營利事業所得稅結算申報書並非由會計師簽證申報
      ，亦無提示相關委任契約或合約等資料供核，經核並無不
      合，訴願駁回，亦無不合。
    (三)原告起訴復執與訴願相同理由，主張其帳務係委由所僱用
      之林垂孜處理，並非原告自己故意故意漏報系爭所得額，
      請求准予減半或從輕處罰等詞，資為爭訟。
    (四)經查本件原告辦理91年度營利事業所得稅結算申報，虛列
      營業成本6,601,908元、保險費11,459元、其他費用1,581
      元，及短漏報利息收入559元，合計漏報所得額6,615,507
      元，致短漏報所得稅額239,431元，為原告所不爭，且有
      91年度營利事業所得稅結算申報書、商品進銷存明細表、
      課稅資料歸戶清單及原告92年11月25日出具之承諾書等資
      料可稽，違章事證明確。次查人民違反法律上之義務而應
      受行政罰之行為，法律無特別規定時，雖不以出於故意為
      必要，仍須以過失為其責任條件。但應受行政罰之行為，
      僅須違反禁止規定或作為義務，而不以發生損失或危險為
      其要件者，推定為有過失，於行為人不能舉證證明自己無
      過失時，即應受處罰，有司法院釋字第275號解釋可資參
      照。是原告於復查時主張係因辦理91年度營利事業所得稅
      結算申報時，書寫錯誤，惟原告未舉證證明自己無過失，
      依前述司法院釋字第275號解釋即應受處罰。至原告起訴
      理由訴稱系爭漏報所得額，係因受其委託之林垂孜疏誤所
      致，原告並無過失云云，惟查原告91年度營利事業所得稅
      結算申報書並非由會計師簽證申報，亦無提示相關委任契
      約或合約等資料供核，且申報書上第9頁登載之帳簿處理
      人員申報表登載之帳簿處理情形係填寫由本事業單位職員
      擔任會計記帳，而非委託記帳，登載之記帳人係為原告，
      又同頁之各類給付扣繳稅額、可扣抵稅額與申報金額調節
      表中，執行業務報酬項下亦無扣繳及申報金額，是原告所
      稱帳務係委由林垂孜處理，而91年度申報錯誤係肇因於林
      垂孜，原告本身並無過失等主張，難謂可採。原告漏報系
      爭所得，被告依首揭所得稅法第110條第1項規定論罰，並
      從輕處0.8倍罰鍰191,500元，並無違誤。
    理  由
壹、程序方面：
    本案原告爭執之裁罰金額為191,500元，其金額未達20萬元
    。而司法院曾於92年9月17日以（92）院台廳行一字第23681
    號令，依行政訴訟法第229條第2項之規定，將行政訴訟法第
    229條第1項之簡易案件金額（價額）自3萬元，提高為20萬
    元。故本案應認合於行政訴訟法第229條第1項第1款「關於
    稅捐課徵事件涉訟，所核課之稅額在新臺幣20萬元以下（原
    為3萬元，現提高為20萬元）而涉者」，應依簡易訴訟程序
    進行之。
貳、兩造爭執之要點：
  一本案原告辦理91年度營利事業所得稅結算申報後，經被告機
    關在查核發現其有短漏報所得額6,615,507元之違章事實存
    在，而對之加以補稅及處罰（漏稅罰）。
  二原告則承認「申報時所申報之稅基金額少於其當年度實際賺
    得的稅基金額」之客觀事實，但主張其在主觀上並無故意、
    過失（因為帳務均是林垂孜經手處理，其本人全然不知），
    因此要求免除或減輕處罰。
參、本院之判斷：
  一本案所涉相關法理之背景說明：
    (一)按現行司法實務一向認為所得稅法第110條第1項之漏稅罰
      ，其歸責事由不限於「故意行為」，也包括「過失行為」
      （此點在學理上則尚有爭議），爰在此先行敘明之。
    (二)又因為所得稅法第110條第1項之漏稅罰性質上屬「結果違
      章」，以發生「漏稅結果」為必要，因此有關該條項所定
      「過失違章事實」之證明，依司法院釋字第275號解釋意
      旨，應由被告機關負舉證責任。但其所要求之證明程度，
      基於日常經驗法則，實質上是比較容易的，這是因為以下
      之事實背景因素所導致：
      1.按所謂「過失」者，乃是對於客觀違章結果，在主觀上
        負有預見及防止之注意義務，在當時時空背景下，亦有
        踐履上開預見及防止上開客觀違章結果發生之注意能力
        ，卻因為疏忽，未履行上開注意義務，導致客觀違章結
        果之發生。
      2.在採取自動報繳制度之所得稅法制下，原則上有所得即
        有報繳之義務，而且此等作為義務，在所得數額越高時
        ，基於經驗法則，所得收取者忘記此等所得存在之蓋然
        性也越低，因此主觀上實踐上開作為義務的能力也越高
        ，很難以沒有取得扣繳憑單等理由做為「主張忘記曾經
        取得上開所得」之遁詞。
      3.除非其所得金額小額、零碎，以致要求納稅義務人記得
        上開所得存在，客觀上判斷屬於強人所難時，才有必要
        為「漏未申報不可歸責於納稅義務人」之例外考量。
    (三)此外行政罰之主觀歸責原則，建立在行政管制目標之完成
      ，與刑事法上之個人行為責任並不相同，因此承認監督過
      失之概念，負擔公法上義務者要對協助其履行此等義務之
      履行人或輔助人的故意過失行為負擔其公法上之責任。
  二在上開法理基礎下，則本案原告應對協助其踐履報稅義務之
    履行輔助人林垂孜之故意過失行為負責，不得推諉。又林垂
    孜既然幫忙處理原告之稅務事項，應對漏報所得之實質原因
    為具體交代，才有判斷其有無故意過失之基準，然而林女出
    具之書面，除了強調幫忙原告報稅外，從未具體指明造成錯
    誤的原因，即使傳喚其出面作證，亦無查證其事。則基於以
    上之客觀事實應足判斷林女對原告本案之漏稅事實至少具有
    過失，無從排除原告本人之漏稅責任。從而本件被告機關對
    原告所為裁罰決定本身並無違誤，又裁罰法律效果之裁量部
    分，本屬行政機關之固有權限，而原告又未爭執該裁量本身
    有「裁量怠惰」、「裁量逾越」或「裁量濫用」之違法，是
    以原處分有關「裁罰」之規制性決定應屬合法。
肆、綜上所述，本件原處分於法有據，訴願決定予以維持亦無違
    誤，原告訴請撤銷為無理由，應予駁回。
據上論結，原告之訴為無理由，爰依行政訴訟法第236條、第98
條第3項前段，判決如主文。
                              第五庭  法  官  帥嘉寶
中    華    民    國    95    年     1    月   23     日
上為正本係照原本作成。
本件以訴訟事件所涉及之法律見解具有原則性者為限，始得於本
判決送達後20日內向本院提出上訴狀並表明上訴理由，如已於本
判決宣示後送達前提起上訴者，應於判決送達後20日內補具上訴
理由（均按他造人數附繕本），且經最高行政法院許可後方得上
訴。
中    華    民    國    95    年     1    月   23     日
                                      書記官  蘇亞珍


司法院資訊處製作；財團法人民間司法改革基金會備份。
